---
title: <span style="color:#034a94"> **Introducción a R**</span>
author: "Métodos y Simulación Estadística"
output:
  html_document:
    toc: no
    toc_depth: 2
    toc_float: yes
    code_folding: hide
    css: style.css
---

```{r setup, include=FALSE}
knitr::opts_chunk$set(echo = TRUE, message = FALSE, warning = FALSE, comment = NA)

```

</br>

A manera de introducción a  continuación se relacionan algunas ayudas para la iniciación del lenguaje :

<br/><br/><br/>

## <span style="color:#034a94">**Tipos de objetos**</span>

<br/><br/>

| Objeto      | tipos                                          | varios tipos objeto                       |
|:------------|:-----------------------------------------------|:------------------------------------------|
|  vector     | numéricos, caracter, complejo, lógico          | No                                        |
|  factor     | numérico, caracter                             | No                                        |
|  arreglo    | numéricos, caracter, complejo, lógico          | No                                        |
|  matriz     | numéricos, caracter, complejo, lógico          | No                                        |
|  data.frame | numéricos, caracter, complejo, lógico          | Si                                        |
|  ts         | numéricos, caracter, complejo, lógico          | Si                                        |
|  lista      | numéricos, caracter, complejo, lógico, función, expresión  | Si                            |

<center>
<sub>
Tomado de: [R para principiantes](https://bookdown.org/jboscomendoza/r-principiantes4/)
</sub>
</center>

### **vector**

Secuencia unidimensional de elementos del mismo tipo

<pre>
a <- c(1,2,3,4,5,6,7,8,9) 
b <- c("a","b","c","d","e","f","g","h","i") 

class(a)
class(b)
</pre>

```{r}
a <- c(1,2,3,4,5,6,7,8,9)
b <- c("a","b","c","d","e","f","g","h","i")

class(a)
class(b)

```


<br><br>

### **factor**

Vector que representa datos categóricos con niveles o categorías específicas.


<pre>
b_factor <- factor(b)
class(b_factor)
</pre>



```{r}
b_factor <- factor(b)
class(b_factor)
```

<br><br>


### **arreglo**

Estructura de datos multidimensional que puede contener elementos del mismo tipo.


<pre>
ab = array(1:24, dim= c(2,3,4))
class(ab)
</pre>


```{r}
ab = array(1:24, dim= c(2,3,4))
class(ab)
```



<br><br>

#### **matriz**

Array bidimensional que contiene elementos del mismo tipo.

```{r}
m = matrix(a, nrow = 3, byrow = TRUE)
m
class(m)
```

<pre>
m = matrix(a, nrow = 3, byrow = TRUE)
m
class(m)
</pre>


<br><br>

### **data.frame**

Estructura tabular conformado por filas y columnas, en las que estas últimas pueden ser de diferentes tipos.


<pre>
df = data.frame(a,b,c,d)
df
class(df)
</pre>

```{r}
df = data.frame(a,b)
df
class(df)
```

<br><br>

### **ts**  

objeto de series temporales,utilizado para representar datos secuenciales en el tiempo.

<pre>
x = 1:24
t = ts(x, start = 2000, frequency = 1) 
t
class(t)
</pre>


```{r}
x = 1:24
t = ts(x, start = 2000, frequency = 1) 
t
class(t)
```


<br><br>

### **Lista**

Colección ordenada y flexible que puede contener elementos de diferentes tipos.

<pre>
data_lista = list(
nombre = c("Juan", "Ana", "Harold", "Oscar", "Isabel"),
edad = c(23,43,25,30,21),
ciudad = c("Cali", "Bogotá", "Medellín", "Cartagena")
)
data_lista
class(data_lista)
</pre>

```{r}
data_lista = list(
nombre = c("Juan", "Ana", "Harold", "Oscar", "Isabel"),
edad = c(23,43,25,30,21),
ciudad = c("Cali", "Bogotá", "Medellín", "Cartagena")
)
data_lista
class(data_lista)
```




