---
title: <span style="color:#034a94"> **Indicadores de centro**</span>
author: "Métodos y Simulación Estadística"
output:
  html_document:
    toc: no
    toc_depth: 2
    toc_float: yes
    code_folding: hide
    css: style.css
---

```{r setup, include=FALSE}
knitr::opts_chunk$set(echo = TRUE, comment = NA)
# devtools::install_github("dgonxalex80/paqueteMETODOS")
library(readr)
library(tidyverse)
library(DT)
library(paqueteMETODOS)

# Tamaños de letras graficos con ggplot2
Theme1 = theme(
axis.title.x = element_text(size = 16),
axis.text.x = element_text(size = 12),
axis.title.y = element_text(size = 12),
axis.text.y = element_text(size = 0),
axis.text = element_text( size = 12),
legend.title = element_text(size = 12),
legend.text = element_text(size = 12),  
strip.text = element_text(size=12),
title =element_text(size=12, face='bold')
)# tamaño letra por grupos


data("CarreraLuz22")
data("evaluacion")
data("inflacionov22")
load("~/Documentos/Javeriana/Ms Ciencia de Datos/repository/metodosySIM1/data/CarreraLu22_c1F.rda")
```

</br>

Una vez que se han organizado los datos y se ha observado su distribución a través de tablas o gráficos de frecuencias, en ocasiones se requiere de **indicadores** que resuman los datos, es decir que en forma muy directa puedan indicar rasgos importantes de las observaciones,como su magnitud, su homogeneidad y su simetría. Medidos a través de un único valor representan todo el conjunto de observaciones. Entre los principales indicadores de tendencia central se encuentran: La **media aritmética** o **promedio aritmético** (o simplemente media o promedio), la **mediana** y la **moda**.

</br></br>

## <span style="color:#034a94">**Media aritmética**</span>

Es el indicador de tendencia central más conocido y utilizado por su fácil interpretación y calculo. Consiste en sumar todos los valores de un conjunto de datos y dividirlos por el número de datos.

<br/>

<div class="content-box-blue">
$$\bar{x}= \frac{1}{n} \sum_{i=1}^{n} x_{i}$$
</div>

</br></br>

### <span style="color:#FF7F00">**Ejemplo**</span>

La siguiente es la información de los tiempos correspondientes a la categoría juvenil femenina:

```{r, warning=FALSE, message=FALSE, eval=FALSE}
library(paqueteMETODOS)
data("CarreraLu22_c1F")
x= round(CarreraLuz22_c1F$timerun/60, 2)
x

cat("n        = ", length(x), "\n")
cat("suma     = ", sum(x), "\n")
cat("promedio = ", mean(x))
```

```{r, warning=FALSE, message=FALSE, eval=FALSE}
mean(x)
```


<pre>
50.97    60.38    61.10    81.48    83.05    88.77    91.33
n        =  7 
suma     =  517.08 
promedio =  73.86857

[1] 73.86857
</pre>

<br/>

Las mujeres de la categoría juveniles presentan promedio del tiempo de carrera  de 73.86 minutos.

</br></br>

<div class="content-box-blue">

### <span style="color:#034a94">**Propiedades de la media**</span> 

+ La suma de las desviaciones de los datos con respecto a la media es cero. $\sum (x_{i}-\bar{x})=0$.

+ La suma de los cuadrados de las desviaciones de los datos con respecto a un valor $a$ es mínimo cuando $a=\bar{x}$.

+ Si $x_{i}=k$ para todo $i$, entonces, $\bar{x}=k$.


+ Si todos los datos de una variable se multiplican por una constante $k$, es decir $y_{i}=kx_{i}$, entonces $\bar{y}=k\bar{x}$

+ Si $z_{i}=a x_{i}+b y_{i}$, donde: **a**, **b** constantes y $x_{i}$, $y_{i}$ variables, entonces: $\bar{z}=a\bar{x}+b\bar{y}$. 
</div>

<br/> <br/>


## <span style="color:#034a94">**Mediana**</span>


La **mediana** es el número que divide la muestra en dos partes de igual proporción (50% : 50%). Es decir que corresponde al percentil 50.


<div class="content-box-blue">

$$Me = \left \{ 
\begin{matrix} 
	\dfrac{x_{(n+1)}}{2} & \mbox{       si n es impar }\\ 
	& \\
	\dfrac{x_{(n/2)}+ x_{(n/2)+1}}{2}  & \mbox{si n es par}
\end{matrix}\right.  
$$


$$Me = P_{50} = D_{5} = Q_{2} $$
</div>

### <span style="color:#FF7F00">**Ejemplo**</span>

Continuando con la misma información sobre los tiempos correspondientes a la categoría juvenil femenina:


```{r, warning=FALSE, message=FALSE, eval=FALSE}
x= round(CarreraLuz22_c1F$timerun/60, 2)
x

cat("mediana = ", median(x))

```


<pre>
x1       x2       x3       x4       x5       x6       x7  
[1]  50.97    60.38    61.10    81.48    83.05    88.77    91.33
mediana =  x4 = 81.48
n       =  7
</pre>

<br/>

Lo que indica que $Me$ el dato que está en la posición  $4$  

$Me = x_{4} = 81.48$

</br></br>



```{r, warning=FALSE, message=FALSE, eval=FALSE}
library(paqueteMETODOS)
data("CarreraLu22_c1F")
x= round(CarreraLuz22_c1F$timerun/60, 2)
boxplot(x)
```
```{r, message=FALSE,warning=FALSE, fig.align='center', fig.height=3, fig.width=10}
library(ggplot2)
library(paqueteMETODOS)
data("CarreraLuz22_c1F")

# Crear un gráfico de caja horizontal con ggplot2
x = round(CarreraLuz22_c1F$timerun/60, 2)
df <- data.frame(x = x)

ggplot(df, aes(x = x)) +
geom_boxplot(fill = "#0EB0C6") +
theme_minimal() +
labs(title = "Tiempo de Carrera categoría juvenil femenina",
x = "tiempo (minutos)")+
Theme1

```



<center>
**Figura 1.10** Tiempos hombres categoría juvenil  
<sub>
Fuente :[juanchocorrelon](https://www.athlinks.com/event/212331/results/Event/1031677/Results)
</sub>
</center>

La línea central de las cajas representan las medianas. En ellas se puede evidenciar el valor mayor del grupo juvenil femenino.

</br></br>

## <span style="color:#034a94">**Moda**</span>

La **moda**  corresponde al dato o valor que más se repite. Es utilizada como medida de tendencia central en variables cualitativas o en cuantitativas discretas con pocos valores. 

<br/> <br/>

### <span style="color:#FF7F00">**Ejemplo**</span>

<pre>
Variable    moda
------------------
sexo        hombre
categoría   abierta
origen      cali
------------------
</pre>


<div class="content-box-yellow">
### <span style="color:#034A94">**Retos**</span> 
Valida los resultados anteriores
</div>

</br>


Los datos de la carrera indican que la categoría Abierta representa la categoría con mayor participación 


<pre>
Moda : categoría Abierta
</pre>

```{r, eval=FALSE}
library(paqueteMETODOS)
data("CarreraLuz22")
table(CarreraLuz22$categoria)
```


</br></br>

## <span style="color:#034a94">**Media truncada**</span>

Con el fin de evitar que los datos atípicos generen sesgos en el indicador de la media, es posible separar el 90% central de los datos, quitando un 5% de los datos más pequeños y un  5% de los datos mayores. A este indicador se le llama **media truncada** al 10%  ($\bar{x}_{_{0.10}}$)

<br/> <br/>

### <span style="color:#FF7F00">**Ejemplo**</span>

<pre>
x1     x2     x3     x4     x5     x6     x7     x8     x9     x10    x11    x12      
41.67, 42.23, 45.53, 50.82, 52.93, 57.03, 61.13, 62.48, 72.77, 75.58, 76.98, 78.05

(42.23, 45.53, 50.82, 52.93, 57.03, 61.13, 62.48, 72.77, 75.58, 76.98) 

media truncada al 10% : 59.748
</pre>

```{r, eval=FALSE}
x= c(41.67, 42.23, 45.53, 50.82, 52.93, 57.03, 61.13, 62.48, 72.77, 75.58, 76.98, 78.05)
mean(x, 0.10)
```


</br></br>


## <span style="color:#034a94">**Rango medio**</span>

El rango medio se obtiene al sumar los valores extremos ( mínimo y máximo) y dividir el resultado por dos. Este indicador es de fácil cálculo y útil cuando se desea una estimación empírica y alta precisión en datos simétricos. 

<div class="content-box-blue">
$$r = \frac{1}{2}\Big(\max(x)+\min(x)\Big)$$
</div>

<br/><br/>


### <span style="color:#FF7F00">**Ejemplo**</span>

<pre>
min                                                                          max  
41.67, 42.23, 45.53, 50.82, 52.93, 57.03, 61.13, 62.48, 72.77, 75.58, 76.98, 78.05
</pre>

```{r, eval=FALSE}
x=c(41.67, 42.23, 45.53, 50.82, 52.93, 57.03, 61.13, 62.48, 72.77, 75.58, 76.98, 78.05)
range(x)
```

<div class="content-box-blue">
$$\text{rango medio} = \dfrac{41.67 + 78.05}{2} = 59.86 $$
</div>
```{r, eval=FALSE}
x=c(41.67, 42.23, 45.53, 50.82, 52.93, 57.03, 61.13, 62.48, 72.77, 75.58, 76.98, 78.05)
sum(range(x))/2

```


<br/> <br/></br>










