---
title: <span style="color:#034a94"> **Visualización de variables multivariadas**</span>
author: "Métodos y Simulación Estadística"
output:
  html_document:
    toc: no
    toc_depth: 2
    toc_float: yes
    code_folding: hide
    css: style.css
---

```{r setup, include=FALSE}
knitr::opts_chunk$set(echo = TRUE, comment = NA)
library(readr)
library(tidyverse)
library(DT)
library(paqueteMETODOS)

data("CarreraLuz22")
data("evaluacion")
data("inflacionov22")
```

</br>

### <span style="color:#034a94">**Gráfico de radar**</span>

Este tipo de gráfica tambien llamado gráfico de telaraña, permite comparar múltiples variables, permitiendo el análisis de información compleja.




```{r, warning=FALSE, message=FALSE, fig.align='center', fig.height=8, fig.width=10}
# install.packages("fmsb")
library(fmsb)

set.seed(1)

x =c(2.744017, 3.726327, 3.162331, 2.424298, 2.725286)

df <- data.frame(rbind(rep(4, 5), # limite superior de la escala
rep(1, 5), #  limite inferior de la escala
x))# genera una muestra de valores
colnames(df) <- c("Satisfacción Amb",
"Satisfacción Lab",
"Rendimiento Lab",
"Nivel educativo",
"Equilibrio Trab-Vida")


radarchart(df,
cglty = 1, cglcol = "gray",
pcol = 4, plwd = 2,
pfcol = rgb(0, 0.4, 1, 0.25)) # color del gráfico
```


</br>




```{r, warning=FALSE, message=FALSE, fig.align='center', fig.height=8, fig.width=10}
# install.packages("fmsb")
library(fmsb)

library(fmsb)
# matriz de datos
x =c(2.744017, 3.726327, 3.162331, 2.424298, 2.725286,
2.682540, 2.603175, 2.142857, 3.476190, 3.920635,
3.679372, 2.751121, 3.136771, 2.451233, 2.816143)

puntos = matrix(x, nrow = 3, byrow = TRUE)

df2 <- data.frame(rbind(rep(4, 5), 
rep(1, 5),
puntos))

colnames(df2) <- c("Satisfacción Amb",
"Satisfacción Lab",
"Rendimiento Lab",
"Nivel educativo",
"Equilibrio Trab-Vida")

# colores de areas
areas <- c(rgb(1, 0, 0, 0.25), rgb(0, 1, 0, 0.25), rgb(0, 0, 1, 0.25))

radarchart(df2,
cglty = 1,       # Tipo de línea del grid
cglcol = "gray", # Color líneas grid
pcol = 2:4,      # Color para cada línea
plwd = 2,        # Ancho para cada línea
plty = 1,        # Tipos de línea
pfcol = areas)   # Color de las áreas 

legend("topright",
legend = c("IyD", "RH", "Ventas"),
bty = "n", pch = 20, col = areas,
text.col = "grey25", pt.cex = 2)


```


### <span style="color:#034a94">**gráfico de barras polar**</span>

Este tipo de gráfico se emplea en variables categóricas con múltiples valores, facilitando su visualización.

Tambien se emplea para representar el nivel alcanzado en un indicador por un grupo de variables


```{r, warning=FALSE, message=FALSE, fig.align='center', fig.height=8, fig.width=10}

# Import tidyverse to have access to dplyr and ggplot2
library(tidyverse)

# Create a simple dummy data frame with columns "variable" and "value"
data <- data.frame(variable = c("Bachillerato", "Técnico", "Prefesional", "Magister", "Doctorado"),
value = c(170, 282, 572, 398, 48 ))


# Create grafico en coordenadas 
plot <- ggplot(data,aes(x = variable,y = value,
fill = factor(variable))) +
geom_col(width = 1, color = "white") +
coord_polar() +                         # vonvierte en gráfico circular
labs(x = "", y = "",title = "Nivel educativo",   # add titulo, subtitulo, nota
subtitle = " ", 
caption = " " ) +
theme_minimal() +                     # borra caracteristicas del grafico
theme(                                # asigna caracteristicas
legend.position = "none",
axis.title.x = element_blank(),
axis.title.y = element_blank(),
axis.ticks = element_blank(),
axis.text.y = element_blank(),
axis.text.x = element_text(face = "bold"),
plot.title = element_text(size = 24, face = "bold"),
plot.subtitle = element_text(size = 12))

plot # imprime grafico

```
<br/><br/>

<!-- ### **Gráfico de series de tiempo** -->

<!-- ```{r} -->

<!-- ``` -->

<!-- <br/><br/> -->

### <span style="color:#034a94">**Nube de palabras**</span>


Este tipo de representación visual se emplea en el análisis de texto (minería de texto), permitiendo detectar rápidamente las palabras más empleadas en un texto

```{r, warning=FALSE}
library("wordcloud2")

palabras=c("MODELO  ","REGRESIÓN  ","LINEAL  ","CORRELACIÓN  ","PARÁMETRO  ","ESTIMADOR  ","NORMALIDAD  ","HETEROSCEDASTICIDAD  ","MULTICOLINEALIDAD  ","ERRORES  ","RESIDUALES  ","BETAS  ","MÍNIMOS CUADRADOS  ","COEFICIENTE DE PEARSON  ","COEFICIENTE DE SPERARMAN  ","MATRIZ  ", "VECTOR  ","COMBINACIÓN LINEAL  ", "MATRIZ CUADRADA  ","MATRIZ SINGULAR  ","MATRIZ IDENTICA  ",   "MATRIZ TRANSPUESTA  ","MATRIZ INVERSA  ","MATRIZ DE VARIANZAS COVARIANZAS  ","VARIANZA  ","VALOR ESPERADO  ","R ","ECUACIONES NORMALES  ","INSESGADO  ","EFICIENTE  ","CONSISTENTE  ","ROBUSTO  ","INDEPENDIENTES  ","VARIANZA CONSTANTE  ","SHAPIRO-WILK  ","KOLMOGOROV SMIRNOV  ","GOLDFELD–QUANDT  ","DURBIN–WATSON  ","T-STUDENT  ","CHI-CUADRADO  ","F  ","NIVEL DE SIGNIFICANCIA  ","INTERVALO DE CONFIANZA  ","PRUEBA DE HIPOTESIS  ","ANOVA  ","SUMA DE CUADRADOS  ","GRADOS DE LIBERTAD  ","MODELO NULO  ","ESTADÍSTICO DE PRUEBA  ","VALOR-P  ","BONDAD DE AJUSTE  ","AIC  ","R2  ","BIC  ","RMSE  ","AJUSTE DEL MODELO  ","VARIABLES CATEGÓRICAS  ","EFECTO  ","SIGNOS A PRIORI  ","MATRIZ DE CORRELACIONES  ","VIF  ") #61
replicas=c(5,5,5,5,5,5,3,3,3,3,3,3,5,5,5,3,3,3,3,3,3,3,3,5,3,3,5,3,4,4,4,4,4,4,3,3,3,3,3,3,3,4,4,4,4,4,4,3,3,3,3,3,4,3,3,4,3,3,3,3,5)
nube1=rep(palabras, replicas)
t=data.frame(table(nube1))

wordcloud2(data = t, size = 0.2, color=rep_len( c("#F27F0C", "#F7AD19", "#053F5C", "#429EBD", "#034A94"), nrow(demoFreq) ) )
```

```{r, eval=FALSE}
library(dplyr)
library(gapminder)
library(gganimate)
datos = gapminder
head(datos)
datos2 <- datos %>%
group_by(year) %>%
arrange(year, desc(gdpPercap)) %>%
mutate(ranking = row_number()) %>%
filter(ranking <=15)

head(datos2)


animacion <- datos2 %>%
ggplot() +
geom_col(aes(ranking, gdpPercap, fill = country)) +
geom_text(aes(ranking, gdpPercap, label = gdpPercap), hjust=-0.1) +
geom_text(aes(ranking, y=0 , label = country), hjust=1.1) + 
geom_text(aes(x=15, y=max(gdpPercap) , label = as.factor(year)), vjust = 0.2, alpha = 0.5,  col = "gray", size = 20) +
coord_flip(clip = "off", expand = FALSE) + scale_x_reverse() +
theme_minimal() + theme(
panel.grid = element_blank(), 
legend.position = "none",
axis.ticks.y = element_blank(),
axis.title.y = element_blank(),
axis.text.y = element_blank(),
plot.margin = margin(1, 4, 1, 3, "cm")
) +
transition_states(year, state_length = 0, transition_length = 2) +
enter_fade() +
exit_fade() + 
ease_aes('quadratic-in-out') 

animate(animacion, width = 700, height = 432, fps = 25, duration = 15, rewind = FALSE)
```

<!-- <br/><br/> -->
