---
title: <span style="color:#034a94"> **Visualización de variables cualitativas**</span>
author: "Métodos y Simulación Estadística"
output:
  html_document:
    toc: no
    toc_depth: 2
    toc_float: yes
    code_folding: hide
    css: style.css
---

```{r setup, include=FALSE}
knitr::opts_chunk$set(echo = TRUE, comment = NA)
library(readr)
library(tidyverse)
library(DT)
library(paqueteMETODOS)

data("CarreraLuz22")
data("evaluacion")
data("inflacionov22")
```

</br><br/>

# <span style="color:#034a94">**Variable cualitativa-nominal**</span>

<br/>


Para las variables cualitativas en escala nominal se recomienda su visualización a través de una gráfica circular o de torta. En ella se observa rápidamente la categoría con más participación (representada por el área que ocupa). En algunos caso puede además de las etiquetas indicar el porcentaje de participación de cada categoría.

En caso de que la variable posea muchas categorías se pueden reagrupar las categorías con bajas frecuencias en una sola llamada **otras** y de esta forma mejorar su presentación.

<br/><br/><br/>

## <span style="color:#034a94">**Diagrama circular**</span>

```{r}
data=CarreraLuz22
t1=table(data$categoria)
pie(t1)
```

<br/><br/>


<div class="content-box-yellow">
### <span style="color:#034A94">**Retos**</span> 
Explora el código oculto

```{r, eval=FALSE}
library(paqueteMETODOS)
# install.packages("lessR)
library(lessR)
data=CarreraLuz22
PieChart(categoria, hole = 0, values = "%", data = CarreraLuz22, fill = "blues", main = "",values_size =.8)
```
</div> 

<br/><br/><br/>

# <span style="color:#034a94">**Variable cualitativa-ordinal**</span>

Este tipo de variables son muy frecuentes en mediciones de psicología, marketing, salud y en procesos de evaluación. El color ayuda también a reforzar el significado de las categorías, empleándose paletas que en algunos casos representan el semáforo (rojo - amarillo - verde).

<br/><br/><br/>

## <span style="color:#034a94">**Diagrama de barras**</span>


```{r}
ev=c(5,13,30,52,35)
ev=as.table(ev)
names(ev)=c("MR","R","B","MB","E")
barplot(ev,  col=c("#f95738","#ee964b", "#f4d35e", "#faf0ca", "#0d3b66"), 
main = "Evaluación proceso de inducción",
las=1 )
```

<br/><br/>

<div class="content-box-yellow">
### <span style="color:#034A94">**Retos**</span> 

Explora los códigos ocultos


```{r, eval=FALSE}
library(ggplot2)

# Datos de evaluación
ev <- c(5, 13, 30, 52, 35)
categories <- c("Muy regular", "Regular", "Bueno", "Muy bueno", "Excelente")
ev_data <- data.frame(Categoria = factor(categories, levels = categories), Frecuencia = ev)

# Crear el gráfico de barras con ggplot2
ggplot(ev_data, aes(x = Categoria, y = Frecuencia, fill = Categoria)) +
geom_bar(stat = "identity", width = 0.7) +
scale_fill_manual(values = c("#f95738", "#ee964b", "#f4d35e", "#faf0ca", "#0d3b66")) +
labs(title = "Evaluación proceso de inducción",
x = "Categoría",
y = "Frecuencia") +
theme_minimal() +
theme(legend.position = "none")  # Esta línea quita la leyenda


```

```{r, eval=FALSE}
library(ggplot2)
library(plotly)

# Datos de evaluación
ev <- c(5, 13, 30, 52, 35)
categories <- c("Muy regular", "Regular", "Bueno", "Muy bueno", "Excelente")
ev_data <- data.frame(Categoria = factor(categories, levels = categories), Frecuencia = ev)

# Crear el gráfico de barras con ggplot2
plot <- ggplot(ev_data, aes(x = Categoria, y = Frecuencia, fill = Categoria)) +
geom_bar(stat = "identity", width = 0.7) +
scale_fill_manual(values = c("#f95738", "#ee964b", "#f4d35e", "#faf0ca", "#0d3b66")) +
labs(title = "Evaluación proceso de inducción",
x = "Categoría",
y = "Frecuencia") +
theme_minimal() +
theme(legend.position = "none")  # Esta línea quita la leyenda

# Convertir el gráfico de ggplot2 a un gráfico interactivo de plotly
plotly_graph <- ggplotly(plot, tooltip = c("x", "y"))

# Imprimir el gráfico interactivo
print(plotly_graph)

```
</div>

<br/><br/><br/>




## <span style="color:#034a94">**Gráfico de barras 2 **</span>

Es posible que se requiera representar dos variables cualitativas al tiempo, para lo cual se debe construir una tabla cruzada o de doble entreada y luego representar la tabla resultante con un diagrama de barras.

<br/>
```{r}

library(paqueteMETODOS)
data("CarreraLuz22")
conteo <- table(data$sex,data$categoria)
barplot(conteo, main="Número de atletas por categoria y sexo",  
xlab="Categorías",
col=c("#0d3b66","#f4d35e"),
legend = rownames(conteo),
las=1, ylim = c(0,1200), 
names.arg=c("Juvenil","Abierta","Veteranos A","Veteranos B","Veteranos C"))

```

<br/><br/>

<div class="content-box-yellow">
### <span style="color:#034A94">**Retos**</span> 

Explora el código oculto

```{r, eval=FALSE}
library(ggplot2)
library(plotly)
library(paqueteMETODOS)
data("CarreraLuz22")
# Crear el gráfico de barras con ggplot2
p =ggplot(CarreraLuz22, aes(x = categoria, fill = sex)) +
geom_bar(position = "stack", width = 0.7) +
labs(title = "Número de atletas por categoría y sexo",
x = "Categorías",
y = "Número de atletas") +
scale_fill_manual(values = c("#0d3b66", "#f4d35e")) +
theme_minimal() +
theme(legend.position = "top", legend.title = element_blank())
ggplotly(p)

```

* El gráfico se construye a partir de una tabla categoría por sexo (tabla cruzada). Representa ahora una gráfico de barras pero del sexo por categoría. Cuál de los dos gráficos prefieres? ¿Porqué?

</div>



