---
title: <span style="color:#034a94"> **Transformación de datos**</span>
author: "Métodos y Simulación Estadística"
output:
  html_document:
    toc: no
    toc_depth: 2
    toc_float: yes
    code_folding: hide
    css: style.css
---

```{r setup, include=FALSE}
knitr::opts_chunk$set(echo = TRUE, message = FALSE, warning = FALSE, comment = NA)

# install.packages('gtools')
# install.packages("TeachingSampling")

#load library
library(gtools)
library(TeachingSampling)
library(readr)
library(paqueteMETODOS)
library(tidyverse)

c1="#FF7F00"
c2="#034A94"
c3="#0EB0C6"
c4="#686868"

library(paqueteMETODOS)
data("vivienda_faltantes")
data("rotacion")
```

<br/>

Una de las etapas importantes dentro del ciclo de datos corresponde a la transformación de las variables. Dentro de los procesos más importantes en este aspecto están :

* Construcción de nuevas variables
* Estantarización de variables
* Normalización de variables

<br/>

Para presentar estos procesos se utiliza la data `rotación` contenida en `paqueteMETODOS`, iniciando con su importación y descripción:


```{r}
library(dplyr)
data(rotacion)
set.seed(123)
datos <- sample_n(rotacion, 1000)
# variables <- c("Edad", "Antigüedad", "Antigüedad_Cargo", "Años_ultima_promoción", "Años_acargo_con_mismo_jefe")
datos = datos[, c(2,18,21,22,23,24)] # se seleccionan variables de interes para facilitar su visualizacion
str(datos) # Muestra los datos originales
```

<br/><br/>

## <span style="color:#034a94"> **Construcción de variables**</span>

Es usual que se requiera construir variables a partir de las variables existente en la data. Este proceso se puede realizar de dos formas:

* Utilizando la transformación directamente 
* Utilizando la función `mutate`  del paquete `dplyr` 

<br/><br/>

### <span style="color:#FF7F00"> **Ejemplo** </span>

Supongamos que se desea contruir un indicador de razón que involucre las variables Años de Experiencia y Antigüedad

$$\text{Indicador} = \dfrac{\text{Antigüedad}}{\text{Años de Experiencia}}$$
Este indicador podrá suministra información sobre si el empleado ha sido contratado con experiencia previa o si por el contrario se ha adquirido su experiencia en la empresa. 


<br/>

**Transformación directa**

```{r}
datos$Indicador1 = datos$Antigüedad/datos$Años_Experiencia
str(datos) 
```

<br/>

**Transformacion utilizando la función mutate del paquete dplyr**

```{r}
datos <- mutate(datos, Indicador2 = Antigüedad / Años_Experiencia)
str(datos) # Muestra los datos originales
```

<br/>

Otra de las transformaciones importantes en el análisis de datos corresponde a la **estandarización** y la **normalización**  de las variables, las cuales permiten el cambio de escala, permitiendo realizar comparaciones.

<br/><br/>

## <span style="color:#034a94"> **Estandarización**</span>

Consiste en restar a la media de una variable a todos sus valores y dividiendo este resultado por su desviación estándar. Esta transformación hace que la nueva variable tenga media cero y varianza uno. El procedimiento permite ajustar la escala de varias variables y se aplica cuando estas presentan distribuciones simétricas. 


$$X_{\text{estandarizada}} = \dfrac{X- \text{media}(x)}{\text{desviación estandar}(x)}$$

<br/>

### <span style="color:#FF7F00"> **Ejemplo** </span> 

```{r}
datos <- sample_n(rotacion, 1000)
datos$Edad_estandarizada1 = (datos$Edad - mean(datos$Edad))/sd(datos$Edad)
datos$Edad_estandarizada2 = scale(datos$Edad)
str(datos[,c(2,25,26)]) 

summarytools::descr(datos[,c(2,25,26)])

```


<br/>

La estandarización en el contexto de la limpieza y ajuste de datos en ciencia de datos se refiere al proceso de transformar las variables para que tengan una media de cero y una desviación estándar de uno. Este paso es comúnmente realizado para asegurar que las variables tengan escalas comparables y para facilitar la interpretación y el análisis de los modelos. Este procedimiento también se conoce con los nombres de **z-score normalization** o **z-score scaling**.

<br/><br/>

## <span style="color:#034a94"> **Normalización**</span>

Esta transformación escala los valores de una variable a un rango específico, por defecto el rango es [0,1]. Se presenta cuando las variables no siguen una distribución normal, haciendo que las variable tengan el mismo rango. Tambien se conoce con el nombre de  **min-max scaling**.

<br/>

**Normalización manual**

Para realizar la transformación de manera manual debemos de contar con :

* valor mínimo de la variable
* valor máximo de la variable



$$X_{\text{normalizada}} = \dfrac{X - \min(x)}{(\max(x)-\min(x))} $$
<br/>

### <span style="color:#FF7F00"> **Ejemplo** </span> 


**Normalización utilizando la función rescale del paquete scales**


```{r}
datos <- sample_n(rotacion, 1000)

datos$Edad_normalizada1 = (datos$Edad - min(datos$Edad))/(max(datos$Edad)-min(datos$Edad))

library(scales)
datos$Edad_normalizada2 = rescale(datos$Edad, to =c(0,1))


str(datos[,c(2,25, 26)])
summarytools::descr(datos[,c(2,25,26)])
```

<br/><br/>

<div class="content-box-gray">
### <span style="color:#686868"> **Nota** </span>

En Ciencia de Datos puede ser necesario realizar transformación de las variables como la estandarización o la normalización dependiendo algunos requerimientos específicos del proceso de modelamiento algoritmos utilizados


En el caso de algoritmos relacionados con aprendizaje automático, regresión lineal o en casos donde se requiera la comparación de los resultados, será necesario realizar procesos de estandarización (pasar a media cero y varianza uno).


En el caso de algunos algoritmos de redes neuronales, puede ser necesario que los datos originales se distribuyan en el mismo rango o en el caso de mejorar la velocidad de convergencia de uno de los métodos de optimizan será necesario realizar normalización de las variables (una misma escala con el mismo rango) 


</div>