---
title: <span style="color:#034a94">**Indicadores en R**</span>
author: "Métodos y Simulación Estadística"
output:
  html_document:
    code_folding: hide
    css: style.css
---

```{r setup, include=FALSE}
knitr::opts_chunk$set(echo = TRUE, message = FALSE, warning = FALSE, comment = NA)

library(tidyverse)

# cargar paqueteMET
# devtools::install_github("dgonxalex80/paqueteMET") # descarga de paqueteMET
library(paqueteMETODOS)   # activar paqueteMET
data = paqueteMETODOS::CarreraLuz22    # cargar la dataset

```

<br/><br/>

Un indicador es un numero que resumen o representa un grupo de valores. El poder resumir una gran cantidad de valores en unos pocos, facilita el realizar un análisis de ellos

En el caso de las variables cualitativas en escala nominal, se pueden representar por el valor mas frecuente. A este valor se le conoce como Moda y lo podemos ver claramente en una tabla de frecuencias

En el caso de las variables cuantitativas tenemos varias alternativas para construirlos

<br/><br/>

### <span style="color:#034a94">**summatory()**</span>

Utilizando la función `summary` :

```{r}
summary(data$edad)
```
<br/><br/>

### <span style="color:#034a94">**describe()**</span>

```{r}
# install.packages("psych")
psych::describe(data$edad)
```

<br/><br/>

### <span style="color:#034a94">**descr()**</span>

Utilizando la función `descr()` del paquete `summaytools` :

```{r}
summarytools::descr(data$edad)
```

<br/><br/>

## <span style="color:#034a94">**Indicadores por grupos**</span>

<br/>

En ocasiones se requiere calcular indicadores para una variable por grupos conformados por una variable categórica. El siguiente caso corresponde a las medias por categoría.

<br/><br/>

### <span style="color:#034a94">**aggregate()**</span>

La función `aggregate()` permite obtener resumen de estadísticas por subgrupo


```{r}
t1 = aggregate(data$timerun/60, list(data$categoria), FUN=mean) 
colnames(t1)=c("Categoría", "media")
t1
```

<br/><br/>

Podemos también conocer las medias por categoría y sexo

```{r}
t2 = aggregate(data$timerun/60, by=list(data$categoria,data$sex), FUN=mean)
colnames(t2)=c("Categoría", "sexo","media")
t2

```

<br/><br/>

## <span style="color:#034a94">**Indicadores de manera individial**</span>

<pre>

x=CarreraLuz22$edad

mean(x)                                                         #   Mean         37.45
sd(x)                                                           #   Std.Dev      10.90
min(x)                                                          #   Min          15.00
quantile(x,0.25)                                                #   Q1           30.00
median(x)                                                       #   Median       36.00
quantile(x,0.75)                                                #   Q3           44.00
max(x)                                                          #   Max          76.00
mad(x,center=median(x), constant = 1.4826, na.rm = FALSE)       #   MAD          10.38
fmsb::SIQR(x)                                                   #   IQR          14.00
sd(x)/mean(x)*100                                               #   CV            0.29
rapportools::skewness(x)                                        #   Skewness      0.64
rapportools::kurtosis(x)                                        #   Kurtosis      0.11
sum(!is.na(x))                                                  #   N.Valid    1922.00
sum(!is.na(x))/length(x)*100                                    #   Pct.Valid   100.00

</pre>



